臺灣高等法院高雄分院民事裁定　　　　　100年度抗字第112號
抗　告　人　楊俐禛
相　對　人　楊強發
　　　　　　楊智傑
　　　　　　楊雅媛
上列抗告人因與相對人間塗銷所有權移轉登記事件，對於中華民
國100 年3 月23日台灣高雄地方法院100 年度審訴字第376 號所
為裁定提起抗告，本院裁定如下：
    主  文
原裁定廢棄。
    理  由
一、按訴訟標的之價額，由法院核定。核定訴訟標的之價額，以
    起訴時之交易價額為準；無交易價額者，以原告就訴訟標的
    所有之利益為準。此為民事訴訟法第77條之1 第1 、2 項所
    明定。
二、抗告人於原審起訴主張伊母即訴外人楊吳月珠於91年11月4
    日過世，相對人即伊父楊強發假稱要辦理繼承登記，向伊及
    相對人楊雅媛收取印鑑證明，詎擅自持以辦理分割登記，將
    楊吳月珠所有如起訴狀附表二所示土地及建物全部登記在自
    己名下；又將楊吳月珠所有存放於高雄市第三信用合作社灣
    子分社之活期儲蓄存款（下稱三信存款）新台幣（下同)205
    ,501元悉數侵占；另楊吳月珠於84年間即因中風而處於精神
    障礙之狀態，起訴狀附表一所示土地及建物於89年間以夫妻
    贈與為原因而移轉所有權登記予楊強發（嗣編號1 、2 即原
    高雄市○○區○○段746 、747 地號土地之應有部分各1/7
    因土地重劃，楊強發取配於現同區○○段24地號土地應有部
    分32222/ 33415及同段25地號土地應有部分12239/31153 ，
    現大埤段25地號土地全部於99年間以買賣為原因移轉所有權
    登記予訴外人羅佳慧所有；編號3 、4 即高雄市○○區○○
    段491 地號土地及其上同段121 建號建物分別於99、98年間
    以買賣為原因移轉所有權登記予相對人楊智傑所有），顯非
    出於楊吳月珠本人之意思。爰依民法第179 條、第767 條、
    第830 條、第824 條規定，聲明求為：(一)確認如起訴狀附表
    一所示土地及建物係楊吳月珠之遺產；(二)相對人楊強發應將
    如起訴狀附表二所示土地及建物之分割繼承登記予以塗銷；
    (三)楊強發應將三信存款205,501 元返還全體繼人公同共有；
    (四)就三信存款205,501 元及如起訴狀附表二所示土地准予裁
    判分割，由兩造每人各取得1/4 ；(五)楊強發應給付抗告人2,
    909,092 元（即如起訴狀附表一所示已出售予羅佳慧、楊智
    傑之2 筆土地暨1 筆建物之總價金之1/4 即2,857,717 元+
    三信存款之1/4 即51,375元=2,909,092元）及自起訴狀繕本
    送達翌日起算之法定遲延利息等情。以上各節觀原審卷證可
    明。原審依抗告人各項聲明逐一核定訴訟標的之價額，固非
    無見。
三、惟抗告人係請求回復並分割取得其與相對人公同共有之楊吳
    月珠遺產。雖抗告人第(一)至(三)項聲明係就楊吳月珠全部遺產
    聲明請求確認、塗銷所有權移轉登記及返還，惟此乃因遺產
    依法為全體繼承人公同共有，繼承人行使所有物返還請求權
    ，必須就公同共有之所有物全部為之，不得僅就其應繼分所
    及之權利範圍予以請求。抗告人就楊吳月珠遺產實質所得享
    有之權利範圍僅其應繼分，而其第(四)、(五)項聲明亦僅求為分
    取楊吳月珠遺產或遺產擅遭處分之不當利得之1/4 。故本件
    訴訟標的之價額應以抗告人所主張其得分取之楊吳月珠遺產
    於起訴時之交易價值核定之（即土地、建物按交易價值依抗
    告人之應繼分比例核計）。原審依抗告人各項聲明逐一核計
    訴訟標的價額，有重複及超逾計算之虞。另抗告人係請求確
    認原高雄市○○區○○段746 、747 地號土地之應有部分各
    1/7 為楊吳月珠之遺產，並進而請求楊強發返還擅自出售原
    大華段747 地號土地應有部分1/7 之不當利益（大華段747
    號土地之部分面積與同段747-1 、747-2 地號土地經重劃後
    合併為現同區○○段25地號土地，楊強發已將其取配之該土
    地應有部分12239/31153 出售予羅佳慧），及楊強發應將原
    大華段746 地號土地應有部分1/7 （即起訴狀附表二編號2
    ，與原同段747 地號土地之部分面積經重劃後合併為現同區
    ○○段24地號土地，楊強發取配得該土地應有部分32222/33
    415 ）移轉所有權予其個人之登記塗銷並由全體繼承人各取
    得1/4 ，惟原審逕以現大埤段24、25地號土地之公告現值依
    應有部分各1/7 核計訴訟標的之價額，亦有未洽（本院已調
    取此2 筆土地之重劃前、後取配資料，見本院卷第21-24 頁
    ；原審宜據以闡明命抗告人為完足之聲明，並核定此部分訴
    訟標的之價額）。據上，抗告人指摘原裁定不當，求為廢棄
    ，為有理由，應由本院將原裁定廢棄。又訴訟標的之價額核
    定後，法院並應限期命補繳裁判費，是本件自應發回，由原
    法院另為適法之裁定。
四、據上論結，本件抗告為有理由，依民事訴訟法第492 條，裁
    定如主文。
中    華    民    國   100    年    6     月    28    日
                            民事第三庭
                                審判長法官  張國彬
                                法      官  鄭月霞
                                法      官  甯  馨
以上正本證明與原本無異。
如不服本裁定應於送達後10日內向本院提出再抗告狀（並按他造
當事人之人數附繕本），並繳納再抗告費新臺幣1,000 元。
再為抗告僅得以適用法規顯有錯誤為理由，並應委任律師為代理
人。如委任律師提起抗告者，應一併繳納抗告費。
中    華    民    國   100    年    6     月    28    日
                                書  記  官  施耀程
附註：
抗告人之配偶、三親等內之血親、二親等內之姻親，或抗告人為
法人、中央或地方機關時，其所屬專任人員具有律師資格並經法
院認適當者，亦得為第三審代理人。
抗告人或其法定代理人具有律師資格者及前項情形，應於提起抗
告或委任時釋明之。